【裁判字號】    94,易,937
【裁判日期】    951205
【裁判案由】    違反著作權法等
【裁判全文】
臺灣臺南地方法院刑事判決               94年度易字第937號
公  訴  人  臺灣臺南地方法院檢察署檢察官
被      告  丙○○
選任辯護人  侯清治律師
上列被告因違反著作權法等案件，經檢察官提起公訴（九十四年
度偵續字第四二號），本院判決如下：
    主  文
丙○○非意圖營利，而以重製之方法侵害他人之著作財產權，重
製份數超過五份，處有期徒刑參月，如易科罰金，以銀元參佰元
即新台幣玖佰元折算壹日；扣案之印有「麻香油飯」、「荷包蛋
」照片之永康太陽鼎食譜壹本，沒收之；又連續意圖欺騙他人，
於同一商品，使用相同他人註冊商標之圖樣，處有期徒刑陸月，
如易科罰金，以銀元參佰元即新臺幣玖佰元折算壹日。扣案之印
有「FIRST LADY」及「第一夫人」商標圖樣之紀念鍋半成品伍佰
陸拾柒只均沒收之。應執行有期徒刑柒月，如易科罰金，以銀元
參佰元即新臺幣玖佰元折算壹日。扣案之印有「麻香油飯」、「
荷包蛋」照片之「永康太陽鼎」食譜壹本，印有「FIRST LADY」
及「第一夫人」商標圖樣之紀念鍋半成品伍佰陸拾柒只，均沒收
。
    事  實
一、丙○○係位於臺南縣永康市○○路127號隆昇加工廠之負責
    人，明知「麻香油飯」、「荷包蛋」等攝影著作之著作權，
    係屬吳氏兄弟開發企業有限公司（下稱吳氏公司）所享有，
    竟為促銷其所產製之外包裝「永康太陽鼎」之第一夫人紀念
    鍋，而基於以重製之方法侵害他人著作財產權之犯意，未經
    吳氏公司之同意或授權，於民國85年間，在不詳處所委由不
    詳姓名年籍之人所開設之印刷廠，擅自印刷重製上開照片，
    並據以編排成食譜500本，非為營利而隨鍋贈送予買鍋之顧
    客。
二、丙○○原於89年起至91年底止，受吳氏公司委託，製造標有
    吳氏公司享有「第一夫人」及「FIRST LADY」圖樣商標權之
    紀念鍋，但未委由其銷售，竟於九十一年間將2只「第一夫
    人」紀念鍋擅自交予陳再啟，再由陳再啟將該2只紀念鍋交
    由陳繡櫻販售，經吳氏公司之經銷商戊○○發現，而報由吳
    氏公司之人員乙○○，於91年12月17日11時30分許，會同警
    方在高雄市○○區○○路448號前，查獲陳繡櫻未經授權而
    販賣丙○○製造之「第一夫人」紀念鍋及附贈之吳氏公司享
    有攝影著作財產權之食譜1本（陳再啟及陳繡櫻違反商標法
    及著作權法案件，分別經臺灣高雄地方法院檢察署檢察官為
    緩起訴及不起訴處分）。因此，雙方終止委託製造之合作關
    係，詎料，丙○○竟未經吳氏公司同意，意圖欺騙他人，於
    91年底至92年6月上旬之間，在隆昇加工廠內，繼續製造使
    用「第一夫人」商標圖樣之紀念鍋，未及出售，即經檢察官
    指揮警察於92年年6月11日，在隆昇加工廠執行搜索而扣得
    丙○○製造之「第一夫人」紀念鍋半成品567只。
二、案經吳氏公司訴由高雄市政府警察局三民第二分局報告臺灣
    高雄地方法院檢察署呈請移轉臺灣臺南地方法院檢察署檢察
    官偵查起訴。
    理  由
一、訊據被告丙○○坦承：（一）、其為臺南縣永康市○○路
    127號隆昇加工廠之負責人。（二）、於民國85年間，重製
    上開照片，並據以編排成食譜500本。（三）、自89年起至
    91年底止，受吳氏公司委託，製造標有吳氏公司享有「第一
    夫人」及「FIRST LADY」圖樣商標權之紀念鍋。（四）、有
    將2只「第一夫人」紀念鍋交予陳再啟。（五）、於91年12
    月17日11時三十分許，為警會同吳氏公司在高雄市○○區○○路448號前，查獲陳繡櫻涉嫌販賣丙○○製造之「第一夫
    人」紀念鍋及吳氏公司享有攝影著作財產權之食譜1本。（
    六）、再於92年6月11日，為警在隆昇加工廠，扣得製造之
   「第一夫人」紀念鍋半成品567只等情。惟矢口否認：（一）
    、明知「麻香油飯」、「荷包蛋」等係屬吳氏兄弟開發企業
    有限公司（下稱吳氏公司）享有著作權之攝影著作。（二）
    、於91年後未經吳氏公司同意，繼續製造使用「第一夫人」
    商標圖樣之紀念鍋等情。辯稱：「並非未經吳氏公司授權而
    重製照片，」、「雙方於九十一年底並未終止合作關係。」
    、「交給陳再啟之鍋子並非要販賣而是要化驗」、「三杯鍋
    有分有字及無字，無字的我都可以賣，食譜照片告訴人答應
    給我用，不可以告我，我兒子可以證明。」、「鍋子上面有
    第一夫人的字樣，沒有鎔掉，是因終止合作關係後，告訴人
    叫我做的。」、「沒有訂單，是告訴人打電話來訂的。」、
    「我們合作，當初願意讓我們用，現在要告我，因為他要求
    的的條件，我沒有答應他，他才告我，他叫賣料的來向我拿
    二只回去研究，他拿去賣，我並不曉得，並不是我販賣的。
    」云云。並委由律師到庭辯稱：「第一是攝影著作，我們是
    口頭同意可以使用，第二點是我們並沒有終止合作，第三點
    就算有瑕疵，567只都是鍋身，不能賣，一定要有鍋蓋，第
    四點交陳再啟去化驗，陳再啟交給他妹妹陳繡櫻販賣，我們
    不能控制，第五點檢察官說我們不甘鎔掉的損失，被告還要
    找告訴人賠償，第六點用永康太陽鼎的包裝，是陳繡櫻的個
    人行為，與被告無關，九十年以前告訴人都是被告的經銷商
    ，沒有委託交給陳再啟及陳繡櫻販賣，陳繡櫻販賣第一夫人
    紀念鍋與被告無關，包裝永康太陽鼎與第一夫人紀念鍋根本
    無關，純粹是陳繡櫻個人行為。」云云。
二、經查，
  （一）、被告丙○○上揭侵害著作權與仿冒商標等犯行，業據
          被害人即吳氏公司之代理人甲○○於偵查中指訴甚詳
          （見92年度偵字第11326號卷第9─11頁、94年度偵續
          第42號第39─41頁）。並於本院審理中到庭結證稱：
          吳氏公司於九十一年底即與被告終止代為製造生產第
          一夫人紀念鍋之合約，且是口頭終止，吳氏公司只是
          委託生產沒有合作銷售，「麻香油飯」與「荷包蛋」
          照片係伊公司請楓彩印刷廠拍照等情明確（見本院95
          年11月7日審判筆第18─21頁）。被告於本院審理中
          亦已坦承有於上揭時地印製上揭「麻香油飯」與「荷
          包蛋」之照片於食譜上之事實，亦已坦承扣案之五百
          六十七只鍋子確實印有「第一夫人」之商標係伊所生
          產等情無訛（見95年11月21日審判筆錄第8頁）。是
          故，本件被告確有重製告訴人擁有著作權之上揭照片
          與使用告訴人擁有商標權之上開商標等事實，應可認
          定。其有爭執者，乃在於該五百六十七只第一夫人紀
          念鍋半成品是否經同意而製造或是於委託生產時經同
          意製造而剩下？該五百本食譜上重製上揭照片，是否
          經過告訴人之同意？
  （二）、查被告丙○○雖辯稱告訴人吳氏公司原是與其成立有
          第一夫人紀念鍋之產銷合作契約，且至九十二年間均
          仍有向伊取貨，且伊印製之食譜五百本，是於產銷合
          作期間，經告訴人同意使用而印製云云。並舉其兒子
          丁○○到庭作證證明，而證人丁○○雖於本院審理中
          證稱：「吳氏公司是八十五年甲○○就和我合作，我
          父親有拿那本食譜給他看，甲○○曾說我父親食譜不
          夠精彩，他就拿我們的鍋子照像，後來有拿給我父親
          看，甲○○那時候有在賣三杯鍋，所以拿我們的三杯
          鍋，那時候他就有答應一起用『麻香油飯』及『荷包
          蛋』的照片，怎麼知道他現在拿這個來告我們」等語
          。惟被告係未經同意而擅自使用上開照片等情，非但
          據告訴代理人甲○○於偵審中指證明確，證人丁○○
          係被告之子，其證詞即難免勾串迴護，可信性較低。
          參之被告於本院審理中供稱：三杯鍋有分有字的（即
          印有第一夫人字樣）及無字的，無字的我都可以賣等
          語。足認被告僅能賣未印商標之三杯鍋，不能賣印有
          商標之第一夫人紀念鍋。即告訴人吳氏公司應僅係委
          託其製造，而未委託伊銷售等情至明。而按附贈食譜
          乃係為促銷第一夫人紀念鍋，告訴人既未委託被告銷
          售，告訴人自無同意被告使用印有「麻香油飯」等照
          片之食譜之必要。據此，足認證人丁○○關於告訴人
          有同意被告使用照片等證言，應係事後勾串迴護之詞
          ，不可採信。被告所辯，亦無可採。被告係未經同意
          而無權重製告訴人有著作權之照片之犯行至明。
  （三）、被告又辯稱於民國九十一年底之後，吳氏公司並未終
          止第一夫人紀念鍋之合作契約，五百六十七只紀念鍋
          半成品係與告訴人買賣剩下的云云。但查，吳氏公司
          於九十一年底即因陳繡櫻販賣仿冒第一夫人紀念鍋被
          查獲而終止與被告丙○○之合作關係等情，非但據告
          訴代理人於偵審中指證明確（見本院95年11月7日審
          理筆錄第18頁），且被告亦於審理中供承到了92年3
          月都還有退補貨，之後就沒有退補貨了等語（見95年
          11月21日審理筆錄第8頁）。且於偵查中供承：91年
          底就已結束幫告訴人做代工，之後二個月是告訴人要
          我拿新的換舊的等情（見94年偵續42號偵查卷第39頁
          ）。參之被告所呈附卷之關於告訴人之進貨估價單影
          本（見本院審理卷）其等最後之交易估價日期，亦係
          92 年3月份。顯見，告訴人委託被告製造第一夫人紀
          念鍋之合作時間，縱非於九十一年底終止，最慢亦應
          是在92年3月間終止。而被告係單純受託製造印有「
          第一夫人」商標之紀念鍋，並無權銷售。是故，被告
          本應依告訴人之委託數量製造，不可超量製造。否則
          ，即屬超過授權數量製造，仍屬未經授權而製造。其
          超過部份，亦為仿冒商標之商品至明。本件告訴人既
          已終止委託生產之契約。被告即不應再製造第一夫人
          紀念鍋，倘係終止合作前所生產，亦應已全數交付告
          訴人吳氏公司，或請求告訴人履約取清訂貨。詎料，
          被告於吳氏終止其製造契約後，竟仍於92年6月11日
          為警搜索查獲五百六十七只第一夫人紀念鍋半成品，
          顯見被告於92年3月告訴人最後取貨日期之後，即終
          止其委託製造契約後，仍在製造第一夫人紀念鍋。被
          告辯稱未終止合作契約，半成品係其等買賣所剩下云
          云，均不足採信。被告未經商標權人同意而冒用商標
          之行為至明。
三、綜上所述，被告丙○○所辯，俱不可採。本件又有扣案之「
    永康太陽鼎」食譜一本，及第一夫人紀念鍋半成品五百六十
    七只等足資佐證。且該食譜內確印刷重製造有「麻香油飯」
    與「荷包蛋」照片，扣案之第一夫人紀念鍋半成品鍋底確有
    「FIRST LADY」及「第一夫人」之商標圖樣等情，亦據本院
    於九十五年十月三日勘驗屬實（見95年10月3日準備程序筆
    錄），且該「FIRST LADY」及「第一夫人」之商標係告訴人
    申請專用至一百年二月二十八日之商標專用權，亦有商標註
    冊證影本附卷足憑（見92年偵字第11362號偵查卷第25─26
    頁）被告罪證已臻明確，犯行可以認定。
四、
  (一)、按行為後法律有變更者，適用行為時之法律。但行為後之
      法律有利於行為人者，適用最有利於行為人之法律，刑法
      第2條第1項定有明文。本件被告於八十五年間，以重製之
      方法侵害著作財產權之犯行，行為時，著作權法第91條第
      1項之擅自重製他人著作罪與同法第93條第3款散佈侵害著
      作權之物罪之規定，行為後至本院裁判時，連續於87年1
      月21日、92年7月9日、93年9月1日前後三次修正公佈施行
      。經比較行為時及行為後三次修正變更之著作權法之構成
      要件與刑罰，以決定其有利與不利之情形。認應以92年7
      月9日公佈施行之著作權法第91條第2項之非意圖營利重製
      侵害他人著作財產權罪與第93條第二項之非意圖營利而散
      佈侵害著作財產權之物罪之規定較有利，被告行為係在該
      法修正公布以前，依刑法第二條第一項但書規定，自應適
      用較有利於被告之上開著作權法規定論處。
  (二)、又查商標法業於九十二年五月二十八日總統公布修正全文
      九十四條，新公布修正之新法第九十二條復規定該法自前
      揭公布日起六個月後施行，即九十二年五月二十八日所公
      布修正之商標法已自同年十一月二十八日開始施行，原第
      六十二條業已改條次為第八十一條，雖刑度固無二致，新
      法並無較有利之情形，惟新法第八十一條之條文文字及分
      項已有修正，又新法既已修正公布全文九十四條，自應認
      為上開法律已有變更。依刑法第二條第一項之規定，即應
      適用行為時法，即修正前商標法第六十二條第一款、第六
      十四條之規定，合先敘明。
  (三)、又被告行為後，刑法第56條連續犯之規定，業於94年1月7
      日修正公布刪除，並於95年7月1日施行，則被告之犯行，
      因行為後新法業已刪除連續犯之規定，此刪除雖非犯罪構
      成要件之變更，但顯已影響行為人刑罰之法律效果，自屬
      法律有變更，依新法第2條第1項規定，比較新、舊法結果
      ，仍應適用較有利於被告之行為時法律即舊法論以連續犯
      （最高法院95 年第8次刑事庭會議決議參照）。按行為後
      法律有變更者，適用行為時之法律。但行為後之法律有利
      於行為人者，適用最有利於行為人之法律，刑法第2條第1
      項定有明文。本件被告於犯罪時之刑法第41條第1項前段
      規定：「犯最重本刑為5年以下有期徒刑以下之刑之罪，
      而受6個月以下有期徒刑或拘役之宣告，因身體、教育、
      職業、家庭之關係或其他正當事由，執行顯有困難者，得
      以1元以上3元以下折算一日，易科罰金。」、第2項規定
      ：「併合處罰之數罪，均有前項情形，其應執行刑逾六月
      者，亦同。」，又被告行為時之易科罰金折算標準，修正
      前罰金罰鍰提高標準條例第2條前段（現已刪除）規定，
      就其原定數額提高為100倍折算1日，則本件行為時之易科
      罰金折算標準，應以銀元300元折算1日，經折算為新臺幣
      後，應以新臺幣900元折算為1日。惟95年7 月1日修正公
      布施行之刑法第41條第1項前段則規定：「犯最重本刑為
      五年以下有期徒刑以下之刑之罪，而受六個月以下有期徒
      刑或拘役之宣告者，得以新臺幣一千元、二千元或三千元
      折算一日，易科罰金。」、「前項規定於數罪併罰，其應
      執行刑未逾六月者，亦適用之。」，比較修正前後之易科
      罰金折算標準，以95年7月1日修正公布施行前之規定，較
      有利於被告，則應依刑法第2條第1項前段，適用修正前刑
      法第41條第1項前段與第2項規定，定其折算標準。
  (四)、被告行為後，刑法第51條業於民國94年2月2日修正公布，
      並於95年7月1日施行，修正前刑法第51條規定：「數罪併
      罰，分別宣告其罪之刑，依左列各款定其應執行者：」其
      中第5款規定：「宣告多數有期徒刑者，於各刑中之最長
      期以上，各刑合併之刑期以下，定其刑期。但不得逾二十
      年。」修正後刑法第51條第5款規定：「宣告多數有期徒
      刑者，於各刑中之最長期以上，各刑合併之刑期以下，定
      其刑期。但不得逾三十年。」比較結果，修正後刑法並非
      較有利於行為人，依刑法第2條第1項前段之規定，仍應依
      修正前刑法，定其應執行之刑。
五、核被告丙○○所為，係犯行為後現行法修正施行前92年7 月
    9日公佈施行之著作權法第九十一條第二項之非意圖營利而
    以重製之方法，侵害他人之著作財產權罪，修正前商標法第
    六十二條第一款之仿冒商標罪。被告非意圖營利而以移轉所
    有權之方法散布侵害他人之著作財產權之物之低度行為（即
    附贈促銷），為其重製之高度行為所吸收，不另論罪（最高
    法院九十三年度台上字第九五０號判決意旨參照），公訴人
    認被告所為係犯現行著作權法第91條第1項之擅自以重製之
    方法侵害他人著作財產權罪，現行商標法第八十一條、第八
    十二條之罪，均尚有未洽。被告先後多次冒用他人之商標之
    犯行，時間緊接，觸犯犯罪構成要件相同之罪名，顯係基於
    概括之犯意反覆為之，應依連續犯之規定，以一罪論，並依
    法加重其刑。被告所犯上揭二罪間，犯意各別，行為不同，
    應予分論併罰。另公訴意旨認被告尚涉有商標法第八十二條
    之販賣仿冒商標商品罪云云，但查公訴意旨所憑之證人陳繡
    櫻與陳再啟於偵查中所為之證詞，陳繡櫻係證稱所販賣之二
    個紀念鍋是伊哥哥陳再啟所送等語，陳再啟係證稱陳繡櫻帶
    回去賣的二個鋁鍋是瑕疵品，伊是要帶回研究等語（見94年
    偵續42號偵查卷第39頁）。此外，並未證稱被告有何販賣仿
    冒品之證詞。是以，尚不能據此即認被告有何販賣仿冒品之
    犯行，此部分之犯罪，應不能證明，本應為無罪之諭知。但
    因此部分犯罪與上揭判決被告有罪之仿冒商品罪部分，依修
    正前之刑法第五十五條規定有牽連犯之裁判上一罪關係，爰
    不另為無罪之諭知，併此敘明。爰審酌被告並無刑案前科紀
    錄，有臺灣臺南地方法院檢察署刑案資料查註紀錄表及臺灣
    高等法院被告前案紀錄表各一份在卷可按，堪認其素行良好
    ，並審酌被告原係告訴人之代工業者，本有生意往來，一時
    為求牟利而侵害他人之智慧財產權，以及其犯罪之手段、所
    生危害、智識程度，生活狀況，尚未與被害人達成和解賠償
    損害，犯罪後未坦承認錯等一切情狀，各量處如主文所示之
    刑，並定其執行刑及諭知易科罰金之折算標準，以示懲儆。
    扣案之永康太陽鼎食譜一本，應依修正前之著作權法第九十
    八條宣告沒收。另扣案之印有「FIRST LADY」及「第一夫人
    」商標圖樣之紀念鍋半成品伍佰陸拾柒只，應依修正前商標
    法第六十四條規定宣告沒收。
據上論斷，應依刑事訴訟法第二百九十九條第一項前段，九十二
年七月九日公布施行著作權法第九十一條第二項、第九十八條，
修正前商標法六十三條第一款、第六十四條，刑法第二條第一項
、第十一條、修正前刑法第五十六條、第五十一條第五款、第四
十一條第一項前段、第二項，罰金罰鍰提高標準條例第一條前段
、第二條（廢止前），判決如主文。
本案經檢察官己○○到庭執行職務。
中    華    民    國    95    年    12    月    5     日
                    刑事第九庭  審判長法  官  楊清安
                                      法  官  卓穎毓
                                      法  官  朱中和
以上正本證明與原本無異。
如不服本判決應於送達後十日內向本院提出上訴狀。（應附繕本
）
                                      書記官  陳著振
中    華    民    國    95    年    12    月    8     日
附錄本判決論罪科刑法條：
著作權法第91條第2項（92年9月7日公布施行）：
非意圖營利而已重至之方法侵害他人之著作財產權，重製分數超
過五份，或其侵害總額按查獲時獲得合法著作重製物市價計算超
過新台幣三萬元者，處三年以下有期徒刑、拘役，或科或併科新
台幣七十五萬元以下罰金。
修正前商標法第62條：
意圖欺騙他人，有左列情事之一者，處三年以下有期徒刑、拘役
或科或併科新臺幣二十萬元以下罰金。
一、於同一商品或類似商品，使用相同或近似於他人註冊商標之
    圖樣者。
二、於有關同一商品或類似商品之廣告、標帖、說明書、價目表
    或其他文書，附加相同或近似於他人註冊商標圖樣而陳列或
    散布者。
修正前商標法第63條：
明知為前條商品而販賣、意圖販賣而陳列、輸出或輸入者，處一
年以下有期徒刑、拘役或科或併科新臺幣五萬元以下罰金。


司法院資訊處製作；財團法人民間司法改革基金會備份。
